【裁判字號】    96,訴,943
【裁判日期】    970606
【裁判案由】    塗銷抵押權登記
【裁判全文】
臺灣士林地方法院民事判決
原      告  丙○○
                        1樓
訴訟代理人  陳正旻律師
複代理人    甲○○
被      告  乙○○
上列當事人間塗銷抵押權登記事件，本院於97年5 月14日言詞辯
論終結，判決如下：
    主      文
被告應將坐落臺北市○○區○○段三小段595 、595-1 地號之土
地，及其上同小段606 建號、門牌號碼為臺北市○○○路239 號
之建物，於臺北市建成地政事務所所為94年11月2 日登記、字號
為大同字第132150號、債務人為林偉卿、設定權利範圍均為7 分
之1 、擔保債權總金額為新臺幣肆佰陸拾柒萬元之抵押權登記予
以塗銷。
訴訟費用由被告負擔。
    事實及理由
一、程序方面：
  (一)被告未於最後言詞辯論期日到場，核無民事訴訟法第386 條
    各款所列情形，爰依原告之聲請，由其一造辯論而為判決。
  (二)按訴訟繫屬中為訴訟標的之法律關係，雖移轉於第三人，於
    訴訟無影響。民事訴訟法第254 條第1 項前段定有明文。又
    所謂於訴訟無影響，係指當事人不因為訴訟標的之法律關係
    移轉於第三人，而影響其程序上當事人適格之要件及實體上
    關於為訴訟標的法律關係之要件（最高法院69年度臺上字第
    1641號、88年度臺上字第2854號判決參照）。本件原告於96
    年4 月20日起訴時，為系爭土地、建物之公同共有人，嗣於
    訴訟繫屬中之96年8 月22日，經臺北市政府地政處調處，按
    兩造應繼分比例辦理分割為分別共有，並於同年10月17日辦
    妥登記；嗣再於96年11月2 日將其應有部分所有權移轉登記
    予訴外人丁○○○，此有土地、建物登記謄本、異動索引等
    件在卷為憑。依上開說明，原告起訴時本於所有權之作用而
    訴請塗銷抵押權登記，仍不影響其當事人適格及為訴訟標的
    法律關係之要件。而訴外人丁○○○經本院書面通知，既未
    依民事訴訟法第254 條第1 項後段之規定聲請承當訴訟，則
    本院自不得逕以其取代原告丙○○之地位而列為當事人，先
    此敘明。
二、原告起訴主張：
  (一)訴外人林偉卿即兩造之父於民國94年10月26日死亡，其所有
    坐落於臺北市○○區○○段三小段595 、595-1 地號、持分
    均為1/7 之土地，及其上同小段606 建號即門牌號碼為臺北
    市○○○路239 號、持分為1/7 之建物，依法由法定繼承人
    長男乙○○即被告、次男丙○○即原告、長女林昭華及次女
    林昭容共同繼承，而林昭華、林昭容業向鈞院聲明拋棄繼承
    ，並經准予備查在案。林偉卿之配偶林鄭淑瓊前於87年11月
    23日死亡，是林偉卿之遺產應由兩造各繼承1/2 。嗣原告向
    地政機關申請辦理系爭房地權利範圍公同共有1/7 之繼承登
    記時，始發覺兩造共同繼承之上開房地已於94年11月2 日設
    定扺押予被告，權利價值為新臺幣（下同）467 萬元。兩造
    嗣於96年8 月22日經臺北市政府地政處調處，准許兩造按應
    繼分比例辦理分別共有登記，各自取得權利圍範1/14，並於
    96年10月17日辦妥登記。原告嗣將其所有系爭房地應有部分
    全數出賣予訴外人丁○○○，並於96年11月2 日辦妥所有權
    移轉登記在案。
  (二)被告代理訴外人林偉卿向臺北市建成地政事務申請辦理抵押
    權登記，然林偉卿與被告從未有債權債務關係存在，其所擔
    保之債權既不存在，則從屬性質之扺押權亦無從存在，系爭
    抵押權應為無效。再者，被告向臺北市建成地政事務所申請
    辦理抵押權登記，所提呈之林偉卿之印鑑證明，申請日期為
    94年10月25日，惟林偉卿於同年10月24日即因病住進臺北市
    立聯合醫院陽明院區，旋於26日過世，則林偉卿怎可能於同
    年10月25日至戶政事務所辦理印鑑證明，顯有違社會常情及
    經驗法則。實則，本案係被告為圖辦理抵押權登記，未經林
    偉卿同意，擅自代理其至臺北市大同區戶政事務所申請印鑑
    證明至灼。
  (三)又被告向臺北市建成地政事務所辦理抵押權登記，文件送件
    日期為94年11月1 日，然林偉卿已於94年10月26日死亡，如
    何授代理權予被告至地政事務所辦理抵押權登記，顯見被告
    偽造抵押權設定契約書辦理抵押權登記。再者，抵押權登記
    ，其實質要件須抵押權合意，形式要件須登記及書面，被告
    既偽造抵押權設定契約書，顯見無抵押權設定合意，系爭抵
    押權登記應為無效。
  (四)系爭抵押權所擔保之債權不存在，而抵押權登記仍繼續存在
    ，嚴重損害原告就系爭房地持分為處分之權益，自係對所有
    權人之所有權行使造成妨害，原告本於所有權人地位，依民
    法第767 條之規定，訴請被告塗銷系爭抵押權登記，爰聲明
    如主文所示。
  (五)對被告答辯之陳述：
    1.被告雖於97年2 月20日當庭提呈訴外人林偉卿委任書1 份
      ，惟查該委任書內容與被告之筆跡甚為相似，並非林偉卿
      所寫。再者，被告所提呈之3 份林偉卿印鑑證明，亦與委
      任書上所蓋之林偉卿印章不符，原告否認該印章之真正。
      綜上，該委任書之真實性實啟人疑竇，被告否認該委任書
      形式上與實質上真正。
    2.退步言之，縱該委任書確為真實，惟由該委任書內容：「
      ．．．凡與本人相關之一切事務均委任於長子谷峰．．」
      ，亦無法證明林偉卿有將系房地設定抵押權予被告之意思
      。又被告辯稱林偉卿之所以願將系爭房地設定抵押權予被
      告，係為感念其照顧生活起居及負擔醫藥費云云，惟被告
      迄未舉出任何證據證明之，可見皆為被告片面之言，不可
      採信。
    3.被告於97年2 月20日言詞辯論時陳稱：「（問：你父親為
      何設定抵押權給你？）我父親認為都是我在照顧他，幫他
      處理大大小小的事情，包括生活起居及醫療．．．設定目
      的是要保障我的權利．．．」、「（問：設定的金額為何
      是467 萬元？）是斟酌市價及公告現值。」等語，由此可
      知被告與林偉卿並無債權債務關係存在，且所擔保之金額
      467 萬元係斟酌市價及公告現值而計算，並非以林偉卿與
      被告間之債權為設定金額，足證系爭抵押權並無擔保債權
      存在。
三、被告則答辯略以：
  (一)兩造之父林偉卿生前舉凡生活起居及醫療均由被告照護，長
    期以來支出甚多開銷，然被告及其他妹妹均未擔負照護之責
    ，故林偉卿生前即同意設定抵押權予被告，以保障被告權利
    ，而設定之金額乃斟酌市價及公告現值。原告起訴狀所陳與
    事實不符，被告長期照顧林偉卿，並代為處理諸多事務，林
    偉卿生前即授權被告申請印鑑證明及辦理抵押權登記，申辦
    抵押權之設定契約書上既已載明訂約日期為94年10月17日，
    且其上蓋有林偉卿之印鑑章，並有印鑑證明，已符合法律規
    定。原告曾就系爭房地申請分割調處，於被告未出席調處之
    情況下，原告取得林偉卿原欲給予被告之系爭房地之1/2 ，
    旋將其應有部分4/70、1/70分別以買賣及贈與名義移轉予他
    人。
  (二)原告質疑委任書之真正，爭執被告所提呈之3 份印鑑證明與
    委任書上所蓋之印章不符云云。惟委任書內容縱非林偉卿本
    人所寫，然雙方既已合意，即使無書面，契約亦已成立。況
    委任書乃林偉卿本人親書，至於印章不符部分，法律並未要
    求委任書須用何印章，只須雙方合意即為巳足，且被告記憶
    所及，當時林偉卿當無印鑑章，自無從使用印鑑章。
  (三)爰聲明：原告之訴駁回。
四、原告主張其與被告同為訴外人即兩造之父林偉卿之繼承人，
    林偉卿於94年10月26日死亡，遺有系爭房地應有部分1/7 ，
    詎被告竟於同年11月1 日以林偉卿之代理人名義，將系爭房
    地設定擔保金額467 萬元之抵押權予被告，並於同年11月2
    日辦妥登記，然林偉卿與被告間並無債權、債務關係存在，
    實係被告偽造抵押權設定契約書辦理登記，本件抵押權欠缺
    形式及實質要件，爰依民法第767 條規定，請求塗銷該抵押
    權登記等語，並提出戶籍謄本、土地及建物登記謄本、繼承
    系統表、土地登記申請書、印鑑證明等件為證，被告不爭執
    其為系爭房地之抵押權人，惟否認有何偽造抵押權設定契約
    之情事，並以前揭情詞置辯。按抵押權為擔保物權，具有從
    屬性，倘所擔保之債權不存在，抵押權即無由成立。故本件
    之爭點厥為：系爭抵押權所擔保之債權是否存在？
五、本院得心證之理由：
  (一)按所有人對於無權占有或侵奪其所有物者，得請求返還之。
    對於妨害其所有權者，得請求除去之。有妨害其所有權之虞
    者，得請求防止之。民法第767 條定有明文。而抵押權為擔
    保物權，具有從屬性，倘無所擔保之債權存在，抵押權即無
    由成立，自應許抵押人請求塗銷該抵押權之設定登記（最高
    法院84年度臺上字第167 號判決要旨參照）。
  (二)原告主張其於起訴時為系爭房地之公同共有人，業據其提出
    土地及建物登記謄本為證，且為被告所不爭執，堪信為真實
    。再原告主張系爭抵押權並無所擔保之債權存在，應屬無效
    一情，被告辯稱：伊父親林偉卿生前均由伊照護，本件係經
    林偉卿之同意及授權，而設定債權金額為467 萬元之抵押權
    予伊，以保障伊之權利等語，並提出委任書、印鑑證明等件
    為證，然此為原告所否認，則依民事訴訟法第277 條之規定
    ，被告對此有利於己之事實，自負有舉證之責任。經查：
    1.被告到庭陳稱：伊長期照顧伊父親林偉卿，為林偉卿處理
      生活起居及醫療等大小事宜，伊為林偉卿支出不少開銷，
      林偉卿乃同意設定本件抵押權，以保障伊權益，故斟酌市
      價及公告現值，設定權利價值為467 萬元之抵押權予伊等
      語（見本院97年2 月20日言詞辯論筆錄）。按被告為林偉
      卿之子，依民法第1114條第1 款之規定，對林偉卿本負有
      扶養之義務，則其處理林偉卿之生活起居、醫療照護等事
      宜，縱有所支出費用，亦係履行其扶養之義務，自不得因
      此即認其對林偉卿有何債權存在。再系爭抵押權為一般抵
      押權，而非最高限額抵押權，則其所擔保者應為已發生之
      債權，亦即先有債權之因，而後始有抵押權設定之果可言
      ，然被告稱系爭抵押權設定權利價值467 萬元乃參考市價
      及公告現值而來，是本件抵押權顯係以系爭房地本身之價
      值作為擔保債權額，而非以已發生之債權作為擔保之金額
      ，自不得倒果為因，認此467 萬元即係被告對林偉卿之債
      權。
    2.系爭扺押權設定係由被告擔任林偉卿之代理人，先於94年
      10月25日向臺北市大同區戶政事務所申請林偉卿之印鑑證
      明，再於同年11月1 日向臺北市建成地政事務所申請抵押
      權設定登記，並於同年11月2 日登記完成，此有原告提出
      之土地登記申請書及土地、建物登記謄本在卷可參，被告
      對此並不爭執。惟林偉卿於94年10月24日因病住院，同年
      月26日即不治死亡，此業據被告陳明在卷，林偉卿住院2
      日即病故，足見其病況十分嚴重，則在此危急狀況下，其
      是否猶能授權被告申請印鑑證明及辦理抵押權設定登記，
      實非無疑。
    3.被告又辯稱林偉卿於88年即同意將系爭房地設定抵押權予
      伊，並提出林偉卿書立之委任書1 紙為證，原告則否認該
      委任書之真正。按該委任書係75年11月7 日所立，內容為
      ：「本人因健康情況欠佳需靜心療養，凡與本人有關之一
      切事務均委任於長子- 谷峰（榮光）或與內人- 淑瓊會同
      處理。」等語。依此記載，並無隻字片語言及將系爭房地
      設定抵押予被告，而所謂「凡與本人有關之一切事務」究
      係指何而言，係指日常一般事務？抑或包括個人財務？均
      有所不明，實難據此即認林偉卿生前有同意被告設定系爭
      抵押權。況該委任書係於75年11月7 日書立，距林偉卿死
      亡時已有19年之久，林偉卿如確實積欠被告債務而有意設
      定抵押權予被告，則在其生前即可親自或授權被告辦妥抵
      押權設定登記，乃竟於長達19年之時間均毫無作為，而被
      告亦未異議或要求設定抵押權，直至林偉卿死後始由被告
      代為辦妥抵押權登記，顯與常情不合，被告所辯尚無可採
      。
    4.綜上，被告既未能就其與林偉卿間確有為系爭抵押權擔保
      效力所及之債權債務關係存在一節，舉證以實其說，復未
      能證明林偉卿有設定抵押權予被告之合意，自難認系爭抵
      押權所擔保之債權存在，揆諸前揭說明，原告依民法第
      767 條之規定，請求塗銷系爭抵押權之設定登記，為有理
      由，應予准許。
五、本件事證已臻明確，兩造其餘之攻擊、防禦方法及舉證，經
    審酌後，認與判決結果不生影響，爰不一一論列，併此敘明
    。
六、據上論結，原告之訴為有理由，依民事訴訟法第385 條第1
    項、第78條，判決如主文。
中    華    民    國    97    年    6     月    6     日
                  家事法庭  法  官  陳文通
以上正本證明與原本無異。
如對本判決上訴，應於判決送達後20日內向本院提出上訴狀。
中    華    民    國    97    年    6     月    6     日
                            書記官  劉奕湘


司法院資訊處製作；財團法人民間司法改革基金會備份。
